臺灣高等法院刑事判決　　　　　　　　96年度上訴字第1085號
上　訴　人
即　被　告　戊○○
選任辯護人　侯俊安律師
上列上訴人因違反廢棄物清理法等案件，不服臺灣基隆地方法院
95年度訴字第260號，中華民國96年1月31日第一審判決（起訴案
號：臺灣基隆地方法院檢察署94年度偵字第2152號），提起上訴
，本院判決如下：
    主  文
上訴駁回。
    事  實
一、戊○○係址設於基隆市○○區○○路616號之一太企業社（
    起訴書記載為一太電子公司，下稱一太公司）負責人，一太
    公司以從事電子IC零組件加工之代工為業，自民國 (下同)9
    3年12月底左右起，接受鎰碩電子股份有限公司（下稱鎰碩
    公司）委託代工軟性印刷電路版加工後，於該類加工製程中
    ，須使用具有易燃性之YC-328S清洗劑，每次大約倒入YC-32
    8S清洗劑3-4加崙左右於置於一太公司4樓之超音波清洗機內
    ，啟動清洗水槽加以清洗軟性電路版，每次啟動2個超音波
    清洗機，使用後之廢溶劑再利用超音波清洗機水槽內之水龍
    頭開關，將使用後之廢溶劑回收桶中，鎰碩公司交付之具有
    易燃性之YC-328S清洗劑及使用後之廢溶劑則先貯放在一太
    公司1樓大門及樓梯間。戊○○明知用畢之YC-328S清洗劑廢
    溶液係屬易燃性有害事業廢棄物，應委由領有廢棄物清除、
    處理許可文件之業者，進行上開有害事業廢棄物之儲藏、清
    除、處理，應注意不得任意棄置或未依規定貯放該類具有爆
    炸危險之有害事業廢棄物，依其從事該電子零組件代工之經
    驗，當對具有危險性之化學物質知之甚詳，亦無不能注意之
    情事，竟未委託合法清除、處理業者處理YC-328S清洗劑廢
    溶液，即於使用過程中任意棄置上開有害事業廢棄物，因而
    使一太公司附近排水溝內累積過多此類易燃性物質，於94年
    1月29日晚上11時36分許，一太公司前方排水溝處終因遇不
    明火源而引發氣爆，並接續引致附近現供人居住使用之住宅
    即基隆市○○路634巷2號及基隆市○○路393巷30號房屋，
    均自排水溝人孔蓋處發生氣爆，炸燬基隆市○○路634巷2號
    屋內地板，並致屋內洗衣機翻倒毀損及牆邊油漆脫落，而現
    有人居住之住宅基隆市○○路393巷30號門口電動門玻璃則
    遭炸燬破裂向外側移位、屋內天花板與牆壁裝潢、大門及冰
    箱玻璃亦均遭炸燬，另基隆市○○路640巷1號後牆因受氣爆
    震波波及，導致該屋牆壁龜裂，基隆市○○路427號1樓則因
    受氣爆震波波及而窗戶破裂、屋內冷氣機機殼受震掉落地面
    、屋內木門移位變形。嗣經警循線查獲，始知上情。
二、案經基隆市警察局第二分局報告臺灣基隆地方法院檢察署檢
    察官偵查起訴。
    理  由
甲、證據能力部分：
一、按被告以外之人於審判外之言詞或書面陳述，除法律有規定
    者外，不得作為證據；被告以外之人於偵查中向檢察官所為
    之陳述，除顯有不可信之情況者外，得為證據；被告以外之
    人於檢察事務官、司法警察官或司法警察調查中所為之陳述
    ，與審判中不符時，其先前之陳述具有較可信之特別情況，
    且為證明犯罪事實存否所必要者，得為證據；刑事訴訟法第
    159條第1項、第159條之1第2項、第159條之2分別定有明文
    。而所謂「顯有不可信性」、「特別可信性」、「適當性」
    ，係指陳述是否出於供述者之真意、有無違法取供情事之信
    用性而言，故應就偵查或調查筆錄製作之原因、過程及其功
    能等項加以綜合觀察，據以判斷該傳聞證據是否「非顯不可
    信」或「有特別可信之情況」，倘可據以認定其任意性暨信
    用性俱無疑慮者，即可例外賦予「證據能力」。
二、經查：
    (一)被害人丁○○、甲○○、乙○、丙○○、己○○、黃觀生
      於警詢中之證述，均係基於被害人地位為之，而為被告以
      外之人於審判外之言詞陳述，依刑事訴訟法第159條第1項
      之規定，前開證述原則上不具證據能力。惟本案亦未見司
      法警察有何違法取供之情事，復經檢察官、被告及辯護人
      於本院審理時對該等證據能力均表示無意見，依刑事訴訟
      法第159條之5第1項、第2項規定，應例外賦予其證據適格
      之地位，而認其得為證據。
    (二)證人己○○、張靜芬、張文彬、王怡晴、洪鈴珠、劉芳玲
      、羅蘭芳、寧世強於偵查中向檢察官所為之證述，不僅具
      體明確，並均係在檢察官告以偽證罪之處罰規定以後，始
      具結陳述，此有檢察官訊問筆錄暨各該證人結文在卷可考
      。是渠等上開陳述內容之任意性，自已足供擔保。此外，
      本案復未見檢察官在偵查中有何違法取供而不具信用性之
      情事，應認上開陳述「非顯不可信」，依刑事訴訟法第15
      9條之1第2 項規定，自應例外賦予其證據適格之地位，而
      認其得為證據。
    (三)證人劉昆亨、張文彬、雷震宇、劉芳玲、王怡晴、吳俊諺
      、黃欽賢、李子寬於原審審理時所為之證述，均經告以偽
      證罪之處罰規定後始具結陳述，並踐行詰問程序，是上開
      證人於原審審理時之所證，應有證據能力，得為本案之證
      據。
    (四)證人李子寬於基隆市消防局及警詢中所為之證述，原則上
      不具證據能力，惟其於原審96年1月9日審理時，已令其基
      於證人地位，經合法具結，並在賦予被告對質詰問機會之
      情形下為證述，則前開未經具結所為之證述，即可作為彈
      劾其於原審證述可信度之證據，因而連帶取得證據能力，
      且其所證之內容亦與其於原審審理中之所證相若，據此逆
      推，已可見證人李子寬於消防局及警詢中所證均應係本於
      真意始為，兼之本案亦未見司法警察有何違法取供之情事
      ，審酌其作成之情況，應例外賦予其證據適格之地位，而
      認其得為證據。
    (五)本案所涉之書證：按除顯有不可信之情況外，公務員職務
      上製作之紀錄文書、證明文書，均得作為證據，刑事訴訟
      法第159之4條第1 款亦定有明文，是除能證明有顯不可信
      之情況外，公務員依其職務所製作之紀錄文書及證明文書
      ，當然具有證據能力。經查，卷附之基隆市事業廢棄物處
      理稽查紀錄工作單（見2152偵查卷(一)第15頁）、基隆市消
      防局94年2月26日火災原因調查報告書及附件（見2152 偵
      查卷(一)第285-105 頁）、基隆市環境保護局有關一太電子
      公司稽查相關資料及清洗設備排放廠外可能性所為判定函
      及附件（見2152偵查卷(一)第14 4-146頁）、基隆市政府檢
      送基隆市○○路沿線之下配置圖函及附件（見2152偵查卷
      (一)第148-150 頁）、基隆市政府標示有關基隆市○○路－
      祥豐街一帶排水流向圖函及附件（見2152偵查卷第173-17
      4頁）、行政院環境保護署92年7月17日環署廢字第092005
      1861號公告（見2152偵查卷(二)第132-135 頁）、檢察官94
      年11月15日勘驗筆錄及照片（見2152偵查卷(二)第6-9 頁）
      、苯甲醛化學品安全技術說明書（見2152偵查卷(二)第10-1
      2頁）、原審95年5月29日刑事勘驗筆錄（見原審卷第87-9
      4頁）等均係相關單位人員基於其等職務，根據現場實況
      所製作、紀錄之文書，因為紀錄之公務員有據實製作之義
      務，復無利害關係，而現場歷經相當時日，難以重建，實
      有尊重該類紀錄文書之必要性，承前開說明，應有證據能
      力。另卷附之事業廢棄物委託處理合約書、承攬清除廢棄
      物契約書、有害事業廢棄物廠外紀錄遞送單（見2152偵查
      卷(一)第12-14頁）、欣隆天然氣股份有限公司檢送基隆市
      ○○路沿線之天然氣管線配置圖函及附件（見2152偵查卷
      (一)第207頁）等書證，復經檢察官、被告及辯護人於本院
      審理時對該等書之證據方法及證據能力均表示無意見，且
      該等書證與檢察官主張之事實「被告違反事業廢棄物清理
      法規定之方式處理廢棄物及因過失以其他爆裂物炸毀現供
      人居住使用之住宅」有關聯性，復查無任何違背法定程序
      之取得情形，因認有證據能力，得為本案之證據。
乙、實體部分
一、訊據上訴人即被告戊○○固不否認其為一太公司之負責人，
    因承接鎰碩公司軟性電子路板檢驗工作而需使用由鎰碩公司
    所提供之具有易燃性之YC-328S清洗劑，故自93年12月底即
    開始使用具有易燃性之YC-328S清洗劑，使用後並將廢溶劑
    貯放在一太公司內等待鎰碩公司回收處理之事實，惟矢口否
    認有何違反廢棄物清理法第46條第1、2款之情，並辯稱：不
    知道鎰碩公司提供之YC-328S清洗劑含有苯甲醛，且氣爆之
    原因亦非被告公司之物品所引起；一太公司是位於氣爆邊緣
    ，非氣爆爆發地點，且引發氣爆之物質當然有可能自東由中
    正路634巷至640巷之方向排放而來，而基隆市消防局採集排
    水溝內中正路604號、616號、618號、630號土石，並未就中
    正路634巷2號、640巷號及中正路393巷30號一帶排水溝內土
    石進行採樣化驗，無法證明中正路上排水溝內之物質即為引
    發氣爆物質，又94年1月29日當天下雨，水流速度比平常快
    氣體累積不易，若被告平時棄置有害事業廢棄物於排水溝內
    ，則早已流入大海，不可能累積於排水溝中云云。
二、經查：
  (一)按廢棄物清理法所規定之廢棄物分二種：(1)一般廢棄物：指
    垃圾、糞尿、動物屍體或其他非事業機構所產生足以污染環
    境衛生之固體或液體廢棄物。(2)事業廢棄物：可分為有害
    事業廢棄物：由事業機構所產生具有毒性、危險性，其濃度
    或數量足以影響人體健康或污染環境之廢棄物。一般事業
    廢棄物：由事業機構所產生有害事業廢棄物以外之廢棄物。
    故稱「事業廢棄物」者，包括由中央主管機關會商中央目的
    事業主管機關訂定公告認定標準之事業機構所產生具有毒性
    、危險性，其濃度或數量足以影響人體健康或污染環境之廢
    棄物之有害事業廢棄物，及由事業機構所產生有害事業廢棄
    物以外之廢棄物之一般事業廢棄物，此觀之廢棄物清理法第
    2條定義自明。本件鎰碩公司提供予被告清洗使用之YC-328S
    清洗劑使用後之廢溶劑係屬網路申報廢棄物代碼Ｃ-0301廢
    液閃火點小於60℃（不包括乙醇積濃度小於24%之酒精廢物
    ）之易燃性事業廢棄物，此有鎰碩公司於94年3月16日與易
    增股份有限公司（下稱易增公司）簽署之事業廢棄物委託處
    理合約書中有關事業廢棄物名稱、主要成份、網路申報代碼
    、性質欄所載及鎰碩公司與委託清除機構昇璉環保科技股份
    有限公司（下稱昇璉公司）間之有害事業廢棄物廠外紀錄遞
    送聯單廢棄物措述欄所載可明（見2152號偵查卷第136-150
    頁）；復經證人即基隆市環境保護局承辦人寧世強於偵訊中
    結證明確，且鎰碩公司因廢溶劑暫存場之設置不符「事業廢
    棄物貯存清除方法及設施標準」，業經基隆市環境保護局處
    以罰鍰新臺幣6萬元在案，有該局94年5月30日處分書在卷足
    憑，而被告經營之一太公司亦屬行政院環境保護署92年7月
    17日環署廢字第0920051861號公告應以網路傳輸方式申報廢
    棄物之產出、貯存、清除、處理、再利用、輸出及輸情形之
    事業，即屬應列管之廠商。（見2152號第85-86頁、第132-1
    35頁、2125號偵查卷第145頁）。
  (二)94年1月29日晚間11時36分許，位於基隆市○○路616號排水
    溝內發生氣爆火災，造成附近現供人居住使用之住宅即基隆
    市○○路634巷2號地板遭炸燬，並致屋內洗衣機翻倒毀損及
    牆邊油漆脫落、基隆市○○路393巷30號房屋門口　電動門
    玻璃則遭炸燬破裂向外側移位、屋內天花板與牆壁裝潢、大
    門及冰箱玻璃亦均遭炸燬、基隆市○○路640巷1號牆壁龜裂
    、基隆市○○路427號1樓窗戶破裂、屋內冷氣機機殼受震掉
    落地面、屋內木門移位變形等災情，業據被害人丁○○、己○○、甲○○、乙○、丙○○、黃觀生於警詢中指證甚詳（
    見2152號偵查卷第16-27頁），復經現場目擊證人李子寬於
    原審96年1月9日審理期日結證「我當時在檳榔店裡面，與三
    、四位檳榔的批發商在泡茶，本來檳榔店的老闆吳文雄在店
    裡，後來他離開回家裡去一下，當時我在泡茶，聽到檳榔店
    正對面（做電子的公司），從門前水溝碰一聲，先碰一聲很
    大聲，然後接著起火，聲音好像電箱或炸彈爆炸那麼大聲，
    ．．．。聲音來源是先從電子公司門口前爆一聲，接著約在
    622號爆第二聲，然後一直往642號方向爆好幾聲，大約每聲
    間隔35秒左右，後面幾聲間隔比較長一點，爆炸聲音非常大
    聲．．．。起火點是在6 16號電子公司門口水溝，接著有爆
    炸聲的地點就接著起火，後來我跑出去店外看，左邊巷內有
    一家卡拉ＯＫ店（393 巷30號）的玻璃也震破，是因為卡拉
    ＯＫ店裡內的人因為玻璃震碎大叫，所以我與批發商三、四
    個人才跑過去看，427號情況如何沒有注意到，427號正對面
    還有一間比較小的振興檳榔店（吳文雄弟弟經營的，位置大
    約在632號至63 8號之間）店門前水溝也有起火。616號水溝
    發生爆炸接著起火，．．．，爆炸後約一、二分鐘就斷電了
    ，接著約一、二十分鐘之後消防隊就來了，．．．。」綦詳
    （見原審96年1月9日審理筆錄第4-5頁），並有被害人甲○○提出之現場受損照片56幀（見2152號偵查卷第184-206頁
    ）、基隆市消防局所拍攝之火災現場照片及氣爆受損住戶照
    片附於火災原因調查報告書可佐。
 (三)又本案氣爆火災之原因經基隆市消防局鑑定認為：
     (1)研判中正路63 4巷2號及中正路393巷30號為氣爆戶，中
       正路640巷1號與中正路427號1樓為受氣爆波及之住戶。
     (2)研判最先起爆處為中正路616號一側路邊排水溝，氣爆震
       波經由相通之排水溝傳遞至中正路634巷2號及中正路393
       巷30號後宣洩造成嚴重影響可能性較大。
     (3)起爆原因依據消防署火災證物鑑定報告中指出中正路616
       號一帶水溝內採集之證物與一太公司使用之洗淨劑YC-32
       8S化學成分相似，另據洗淨劑YC-328S供應商提供之物質
       安全資料表中說明，洗淨劑YC-328S爆炸上下限很低，遇
       火源容易產生氣爆，不排除化學廢水處理不當流入排水
       溝遇到火源引起氣爆之可能性極高。綜合現場勘查、證
       物鑑析結果及關係人所述，因化學廢水處理不慎排入水
       溝，後有煙蒂等火源掉落引爆排水溝內易燃性液體之可
       能性較大等語，有該局94年2月26日火災原因調查報告書
       乙份附卷可稽（見2141號偵查卷第28-105頁）。可見本
       件發生氣爆火災之原因應係化學廢水處理不慎排入水溝
       ，後有煙蒂等不明火源掉落引爆排水溝內易燃性液體所
       致甚明。至被告於本院審理中提出台灣省建築師公會基
       隆市辦事處製作之鑑定報告書，證明基隆市○○路616號
       門4樓後側排水孔之排水應非直接排至616號門前之排水
       溝乙節，惟如前所述，依消防署火災證物鑑定報告中已
       指出中正路616號一帶水溝採集之證物與被告一太公司使
       用之洗淨劑YC-328S化學成分既屬相似，則被告事後所指
       之鑑定報告書尚難據為有利被告之之認定，併此明。
 (四)另證人黃欽賢乃係基隆市消防局火災調查課課長，為具備
     專門知識經驗之人，且負責本案火災原因調查報告之審核
     ，故其於原審審理中所為之證述，係本其專業而提供判斷
     意見，並非一般證人之個人意見，且經原審告以偽證罪之
     處罰規定後始具結陳述，並踐行詰問程序，是得為證據。
     據證人即承辦本案火災原因調查報告之基隆市消防局隊員
     吳俊諺、火災調查課課長黃欽賢到庭分別結證：「我們綜
     合現場勘查及送鑑的採樣物品，與被告公司內採樣的物品
     是相似的，並參考李子寬等人的談話筆錄做研判，李子寬
     稱當時他在檳榔攤內與老闆在下棋，先聽到氣爆聲音，因
     為檳榔攤就在事發地點對面，聽到爆詐聲後有出去看並目
     賭有火從水溝蓋冒出，也就是從中正路616號門口開始，並
     且中正路派出所方向延燒，再從我們採樣送鑑定樣品中與
     一太公司提供之YC-328S洗淨劑有相似的成分，我們有去查
     YC-328S物質的安全資料表，裡面有提到萬一該液體有釋放
     到水中時即容易揮發，另外它的閃火點只有4℃，非常容易
     引起氣爆；另外再勘查附近商家所使用的物品，發現並沒
     有與我們在水溝採取的物質相似，故排除附近商家後，認
     定616號一太公司是起火原因。當天瓦斯公司也有去勘查瓦
     斯配線，配管並沒有任何問題，也無瓦斯外洩情形，且案
     發當天下大雨，再加上天然氣比空氣輕，所以我們排除天
     然瓦斯造成的氣爆。」、「第1次勘查時我回去辦公室有詢
     問，因不夠詳細再局長指示下才又回去現場做第2次勘查，
     一般我們調查氣爆案件會先調查起爆點，起爆點是以整個
     火災起爆的方向來做研判。整個現場我都有勘查，我們是
     依據消防署鑑定報告所鑑定出來的成分來做研判被告公司
     有涉嫌本件氣爆。有關成分的部分我們是比對一太公司提
     供的原液、回收液及自水溝內採樣，比對出來結果在證物
     5、6 、10部分即一太公司所提供與水溝內採樣的證物1、
     3物品主要成分是一樣的。另外證物4是以空白樣本即水溝
     內本身所含有的成份來加以比對，比對結果有出現一個苯
     甲醛，依我們一般作實驗，苯甲醛是水溝內原有的東西（
     苯甲醛如食品調味料內會含有的東西，如醬油），故將證
     物1、3內所含的苯甲醛予以排除，證物4是在氣爆點的水溝
     上游所採，即604 號前的水溝內所採，距離氣爆點多遠我
     不知道。另外證物9與證物5、6、10亦有相符的主要成分，
     唯一的差別證物9另含有三甲基己烷，但該成分在證物1至
     4之水溝採樣的主要成分中並沒有出現，所以我們研判證物
     5、6、10與水溝採樣的主要成分相似。」、「因為我們研
     判的證物是以證物1、3為主，證物1、3是不會有感染問題
     ，且採樣位置在同一個水溝內壁所採，且用同一種工具，
     受感染的機會很小，證物2應該是所採取的位置不適當，證
     物4是最後採樣的，但全部的採樣都是在同一條水溝，縱使
     有受到感染仍可以依據鑑定結果來加以研判。」、「因為
     證物4的甲基環己烷所含的量與苯甲醛所含的量不同，甲基
     環己烷的相對含量是比較低，與證物1、3甲基環己烷的含
     量比較高是不同的，且證物5、6、10甲基環己烷的含量也
     是比較高，我們是依據此點排除證物4內所含的甲基環己烷
     ，且猜測可能是因為回流。」等語（見原審95年11月16日
     審判筆錄第4頁、第6-8頁）。再參諸原審依職權向基隆市
     消防局函查有關「基隆市○○路606號638號及基隆市○○
     路309號至431號相關商家所使用之清洗金屬、引擎、機器
     等油漬品及種類是否與在基隆市○○路616號一帶排水溝內
     採樣之化學成分相似？與本案氣爆火災有無關聯性？」，
     據該局於95年10月31日以基消調字壹第0950007007號函覆
     稱：「經本局採集化驗東隆造船、世隆電機及台全造船（
     非台金造船）所使用之清洗劑（查長興造船並無使用相關
     清洗劑），其標的化合物比對結果，似無與本局於中正路
     616號一帶排水溝內採集之證物相似。另本局市府工務局（
     河川水道課）提供本市○○路369號至425號及494至638號
     一帶地下大排水溝及路邊溝圖面資料，及本局95年10月26
     日現場實際勘查結果，其中正路369、377、379號商家前排
     水溝之水流方向並非流向中正路616號一帶。上述商家使用
     清洗劑與否，似無與本案火災氣爆事件具關聯性。
     」，有該局上開函文及基隆市政府檢送之地下大排水溝及
     路邊溝圖面在卷可稽。是本件氣爆火災原因之發生可確定
     應係因被告將鎰碩公司所提供之易燃性YC-328S清洗劑倒入
     超音波清機水槽內清洗軟性電路版之過程中及將使用後之
     廢溶劑再利用超音清洗機水槽內之水龍頭關關回收桶內之
     過程中任意棄置不當流入排水溝內逐漸累積，後遇到不明
     火源掉落而引爆所致無訛。是被告所辯：基隆市消防局採
     集排水溝內中正路604號、616號、618號、630號土石，並
     未就中正路634巷2號、640巷號及中正路393巷30號一帶排
     水溝內土石進行採樣化驗，無法證明中正路上排水溝內之
     物質即為引發氣爆物質等語，並主張證人黃欽賢所為之證
     述是屬個人意見之表達，不得作為證據云云，顯係事後卸
     責之詞，委無可採。
(五)又依中央主管機關依前開授權訂定之「事業廢棄物貯存清除
    處理方法及設施標準」第2條第1款規定「本標準專用名詞定
    義如左：一貯存：指事業廢棄物於清除、處理前，放置於特
    定地點或貯存容器、設施內之行為。二清除：指事業廢棄物
    之收集、運輸行為。三處理：指下列行為：(一)中間處理：指
    事業廢棄物在最終處置前，以物理、化學、生物、熱處理或
    其他處理方法，改變其物理、化學、生物特性或成分，達成
    分離、減積、去毒、固化或安定之行為．．．。」、第6條
    規定「有害事業廢棄物之貯存方法，除感染性事業廢棄物外
    ，應符合左列規定：一應以固定包裝材或容器密盛裝，置於
    貯存設施內，分類綿號，並標示產生廢棄物之機構名稱、貯
    存日期、數量、成分及區別有害事業廢棄物特性之標誌。二
    貯存容器或設施應與有害事業廢棄物具有相容性，必要時應
    使用內襯材料或其他保護措施，以減低腐蝕、剝蝕等影響。
    三貯存容器或包裝材料應保持良好情況，其有嚴重生鏽、損
    壞或洩漏之虞，應即更換．．．」、第8條規定「有害廢棄
    物之貯存設施，除感染性事業廢棄物外，應符合下列規定：
    一應設置專門貯存場所，其地面應堅固，四周採用抗蝕及不
    透水材料襯墊或構築。二應有防止地面水、雨水及地下水流
    入、滲透設備或措施。三由貯存設施產生之廢液、廢氣、惡
    臭等，應有收集或防止其污染地面水體、地下水體、空氣、
    土壤之設備或措施。四應於明顯處，設置白底、紅字、黑框
    之警告標示，並有災害防止設備．．．，。」、第17條規定
    「下列事業廢棄物除再利用者及中央主管機關另有規定外，
    應先經中間處理，其處理方法如下：．．．六廢溶劑：以萃
    取、油水分離法、蒸餾法或逕採熱處理法處理。．．．」、
    第20條規定：「事業廢棄之中間處理設施，除中央主管機關
    另有規定外，應符合下列規定：一應有堅固之基礎結構。二
    設施與廢棄物接觸之表面，採抗蝕及不透水材料構築。三設
    施周圍應有防止地面水、雨水及地下水流入、滲透之設施及
    措施。四應具有防止廢棄物飛散、流出、惡臭擴散及影響四
    周環境品質之必要措施。五應有污染防制設備及防蝕措施。
    」本件被告所經營之一太公司，登記之營業項目有電子材料
    零售業、電子零組件製造業、電子資訊供應服務業，故一太
    公司本身即是中央主管機關公告之所謂的事業機構，依規定
    其因使用YC-328S清洗劑後所產生之有害事業廢棄物－廢溶
    劑，應委託合法之清理業者清除處理，然被告於偵訊中除自
    承：伊係將尚未使用的YC-328S清洗劑貯放在工廠樓梯上方
    或門邊，把使用完的YC-328S清洗劑廢溶劑倒入原來的桶子
    ，放在樓梯下方或門邊（見2152號偵查卷第114頁），並未
    將使用YC-328S清洗劑後之廢溶劑處理流程陳報環保局外（
    見2152號偵查卷第35頁），並自承：剛開始時張文彬有跟伊
    說YC-328S廢溶劑是有害事業廢棄物，他們說有在找廢棄物
    的清理公司，所以叫伊使用完畢後，先將廢溶劑儲藏在伊公
    司那裡，因此伊知道YC-328S廢溶劑是有害事廢棄物（見215
    2號偵查卷第88頁）等語，再參酌被告之員工即證人王怡晴
    於偵訊中證述：約氣爆前2至3個月開始，一直到氣爆發生後
    公司裡面一直有這藍色桶子（即2152號偵查卷第202頁照片
    ，即藍色塑膠四方桶，桶外品名載為洗淨劑YC-328S，並貼
    有紅色易燃液體標籤），一部分放在4樓房間內，一部分放
    在公司大門口；證人洪鈴珠於偵訊證述：約是去年（即94
    年）1月間開始在公司看過藍色桶子，在一樓樓梯角落邊，
    老闆（指被告）說是檸檬水；證人劉芳玲於偵訊中證述：很
    久之前看過藍色桶子放在公司1樓，有幫老闆（指被告）從4
    樓烤箱那裡搬下來；證人羅蘭芳於偵訊中證述：約去年（即
    94年）在公司1樓看過藍色桶子，老闆說是檸檬水等情，可
    證被告將使用YC-328S清洗劑後之廢溶劑長期貯放在沒有任
    何安全設施之公司內，縱鎰碩公司嗣後於94年3月16日與合
    法清理業者易增公司及昇璉公司簽定委託清理合約委託清除
    處理，亦不能解免被告長時間違反上開事業廢棄物貯存清除
    處理方法及設施標準之規定貯放有害事業廢棄物之責。
(六)綜上所述，本案事證明確，被告犯行堪以認定，應依法論科
    。
三、查廢棄物清理法第46條於95年5月30日修正公布，並於同年7
  　月1日施行，新法僅將廢棄物清理法第46條第2項常業犯之規
    定刪除，同法第1 項並未修正，對本案之認定不生影響。核
    被告所為，係犯廢棄物清理法第46條第1項第1款、第2 款及
    刑法第176條準用第175條第3 項之罪。而被告基於承攬關係
    從事軟性印刷電路版加工而使用易燃性之YC -328S清洗劑，
    其業務本身當然包括繼續性，亦即其罪質內涵本含有多次繼
    續反覆實施同一社會活動之性質，應屬單純一罪，尚無修正
    前刑法第56條規定之適用。又被告以一行為同時觸犯廢棄物
    清理法第46條第1項第1款、第2款之罪及一行為同時觸犯刑
    法176條準用第175條第3項罪，均為想像競合犯，應依修正
    後刑法第55條前段規定從一情節較重之廢棄物清理法第46條
    第1項第1款之罪及刑法第176條準用第175條第3項之罪處斷
    。又被告所犯上開任意棄置有害事業廢棄物與因過失以其他
    爆裂物炸燬他人住宅、建築物及交通工具等以外之物（即屋
    內地板、屋內洗衣機翻倒毀損、牆邊油漆脫落、門口電動門
    玻璃破裂向外側移位、屋內天花板、牆壁裝潢、大門及冰箱
    玻璃、牆壁龜裂、窗戶破裂、屋內冷氣機機殼掉落、屋內木
    門移位變形）二罪間，有方法、結果之牽連關係，惟刑法有
    關牽連犯之規定，業於94年2月2日修正公布刪除，並自95年
    7月1日施行，被告所犯上開二罪，依修正前刑法第55條後段
    之規定，僅從一重之任意棄置有害事業廢棄物罪處斷，而依
    修正後之規定，則應將前開二罪予以分論併罰，經比較修正
    前後規定之結果，修正後之規定，並未較有利於被告，依修
    正後刑法第2條第1項之規定，應適用被告行為時即修正前刑
    法第55條後段之規定，論以牽連犯，並就被告所犯任意棄置
    有害事業廢棄物罪及因過失以其他爆裂物炸燬住宅、建築物
    及交通工具等以外之物罪，從一重之任意棄置有害事業廢棄
    物罪處斷。
四、原審認事證明確，適用上開規定，並審酌被告任意棄置有害
    事業廢棄物，致生氣爆，炸燬住宅、建築物及交通工具等以
    外之物及被告之犯罪動機、目的、手段、犯罪所生危險及損
    害、被告之智識程度，暨犯罪後否認犯行等一切情狀，量處
    1年2月。已於判決理由詳予論述，經核認事用法及量刑均無
    不合。被告提起上訴，仍否認犯罪，為無理由，應予駁回。
五、公訴意旨另以：被告戊○○明知用畢之YC-328S清洗劑廢溶
    液係屬易燃性有害事業廢棄物，應委由領有廢棄物清除、處
    理許可文件之業者，進行上開有害事業廢棄物之儲藏、清除
    、處理，應注意不得任意棄置或未依規定貯放該類具有爆炸
    危險之有害事業廢棄物，依其從事該電子零組件代工之經驗
    ，當對具有危險性之化學物質知之甚詳，亦無不能注意之情
    事，竟未委託合法清除、處理業者處理YC-328S清洗劑廢溶
    液，即任意棄置上開有害事業廢棄物，因而使一太公司附近
    排水溝內累積過多此類易燃性物質，於94年1月29日晚上11
    時36分許，一太公司前方排水溝處終因遇不明火源而引發氣
    爆，並接續引致附近現供人居住使用之住宅即基隆市○○路
    634巷2號及基隆市○○路393巷30號房屋，均自排水溝人孔
    蓋處發生氣爆，炸燬基隆市○○路634巷2號屋內地板，並致
    屋內洗衣機翻倒毀損及牆邊油漆脫落，而現有人居住之住宅
    基隆市○○路393巷30號門口電動門玻璃則遭炸燬破裂向外
    側移位、屋內天花板與牆壁裝潢、大門及冰箱玻璃亦均遭炸
    燬，另基隆市○○路640巷1號後牆因受氣爆震波波及，導致
    該屋牆壁龜裂，基隆市○○路427號1樓則因受氣爆震波波及
    而窗戶破裂、屋內冷氣機機殼受震掉落地面、屋內木門移位
    變形，因認被告此部分另涉犯刑法第176條準用第173條第2
    項之因過失以其他爆裂物炸燬現供人使用之住宅或現有人所
    在之建築物罪嫌。經查: 按刑法第173條第2項之罪，並無處
    罰未遂犯之規定，而該條所謂燒燬，係指火力燃燒，喪失物
    之效用而言，必須其物喪失主要效用，始得謂既遂，如僅將
    房屋內之傢俱、電器用品等物焚燬，於房屋本身尚未達喪失
    其效用之程度者，即不得逕以該罪相繩，僅能論以刑法第
    175條第3項之罪，觀諸本件氣爆係炸燬屋內地板、屋內洗衣
    機翻倒毀損、牆邊油漆脫落、門口電動門玻璃炸燬破裂向外
    側移位、屋內天花板與牆壁裝潢、大門及冰箱玻璃遭炸燬、
    牆壁龜裂、窗戶破裂、屋內冷氣機機殼受震掉落地面、屋內
    木門移位變形等，並未損及房屋之鋼筋混凝土樑柱、牆壁結
    構等主要構成部分，此有照片在卷可稽，足見上開數建物遮
    蔽風雨、供人棲身等使用效能並未喪失，故被告就本件因過
    失以其他爆裂物炸燬之上開數建物部分，本應論以刑法第17
    5條第3項之罪，與被告因過失以其他爆裂物炸燬前開住宅應
    論以刑法第173條第2項之罪名有異。公訴人認被告此部分另
    構成刑法第176條準用第173條第2項之因過失以其他爆裂物
    炸燬現供人使用之住宅或現有人所在之建築物罪，尚有未洽
    ，惟該部分與上述有罪部分，公訴人認有牽連犯裁判上一罪
    關係，爰不另為無罪之諭知。
據上論斷，應依刑事訴訟法第368條判決如主文。
本案經檢察官張啟彬到庭執行職務。
中　　華　　民　　國　　96　　年　　5　　月　　10　　日
　　　　　　　　　刑事第十六庭  審判長法　官  葉騰瑞
　　　　　　　　　　　　　　　　　　  法　官  莊明彰
　　　　　　　　　　　　　　　　　　  法　官  吳鴻章
以上正本證明與原本無異。
如不服本判決，應於收受送達後十日內向本院提出上訴書狀，其
未敘述上訴之理由者並得於提起上訴後十日內向本院補提理由書
（均須按他造當事人之人數附繕本）。
                                      書記官  魏淑娟
中　　華　　民　　國　　96　　年　　5 　　月　　11　　日
附錄：本案論罪科刑法條全文
廢棄物清理法第46條
有下列情形之一者，處 1 年以上 5 年以下有期徒刑，得併科新
臺幣 3 百萬元以下罰金：
一、任意棄置有害事業廢棄物。
二、事業負責人或相關人員未依本法規定之方式貯存、清除、處
理或再利用廢棄物，致污染環境。
三、未經主管機關許可，提供土地回填、堆置廢棄物。
四、未依第 41 條第 1 項規定領有廢棄物清除、處理許可文件，
從事廢棄物貯存、清除、處理，或未依廢棄物清除、處理許可文
件內容貯存、清除、處理廢棄物。
五、執行機關之人員委託未取得許可文件之業者，清除、處理一
般廢棄物者；或明知受託人非法清除、處理而仍委託。
六、公民營廢棄物處理機構負責人或相關人員、或執行機關之人
員未處理廢棄物，開具虛偽證明。
中華民國刑法第175條
（放火燒燬住宅等以外之物罪）
放火燒燬前二條以外之他人所有物，致生公共危險者，處 1 年以
上 7 年以下有期徒刑。
放火燒燬前二條以外之自己所有物，致生公共危險者，處 3 年以
下有期徒刑。
失火燒燬前二條以外之物，致生公共危險者，處拘役或 3 百元以
下罰金。
中華民國刑法第176條
（準放火罪）
故意或因過失，以火藥、蒸氣、電氣、煤氣或其他爆裂物，炸燬
前三條之物者，準用各該條放火、失火之規定。
